臺灣桃園地方法院刑事判決　　　　　　110年度簡上字第263號
上　訴　人　臺灣桃園地方檢察署檢察官
被　　　告　陳囿霖



上列上訴人因被告詐欺案件，不服本院民國110 年4 月30 日109
年度金簡字第35號第一審刑事簡易判決（起訴案號：109 年度偵
字第10350 號），提起上訴，本院管轄之第二審合議庭判決如下
：
    主  文
上訴駁回。
    理  由
一、本案經本院合議庭審理結果，認原審以被告陳囿霖幫助犯詐
    欺取財罪，處拘役20 日，如易科罰金，以新臺幣（下同）1
    千元折算1 日，核原審之認事用法俱無違誤，量刑亦屬妥適
    ，應予維持，除補充被告於本院審理時之自白外（簡上卷第
    43至45頁），其餘均引用原審簡易判決書記載之事實、證據
    及理由（如附件）。
二、上訴意旨略以：原審認定被告交付金融帳戶供他人使用，具
    有幫助詐欺取財之未必故意，而被告為具有正常事理判斷能
    力之成年人，對該金融帳戶同時作為該他人或其所屬犯罪集
    團收受，並用於特定犯罪所得使用及提領，會產生遮斷金流
    以逃避國家追訴、處罰之效果等節，其主觀上應有所認識，
    而具有未必故意（不確定故意），然原審漏未審酌最高法院
    刑事大法庭以108 年度台上大字第3101號裁定揭櫫之法律解
    釋適用原則，致漏論被告同時成立一般洗錢罪之幫助犯，顯
    有判決違背法令之違失，請撤銷原判決，另為適當合法之判
    決。
三、經查：
（一）洗錢防制法所稱之「洗錢」行為，依第2 條之規定，係指
      ：一、意圖掩飾或隱匿特定犯罪所得來源，或使他人逃避
      刑事追訴，而移轉或變更特定犯罪所得；二、掩飾或隱匿
      特定犯罪所得之本質、來源、去向、所在、所有權、處分
      權或其他權益者；三、收受、持有或使用他人之特定犯罪
      所得。並於第14條、第15條規定其罰則，俾防範犯罪行為
      人以製造資金流動軌跡斷點之手段，使其形式上轉換為合
      法來源，去化不法利得與犯罪間之聯結，以掩飾或切斷特
      定犯罪所得與犯罪之關聯性，藉以逃避追訴、處罰。關於
      第2 條第2 款之掩飾、隱匿行為，目的在遮掩、粉飾、隱
      藏、切斷特定犯罪所得與特定犯罪之間關聯性，此類型之
      洗錢行為，須與欲掩飾、隱匿之特定犯罪所得具有事實上
      接觸關係。雖第2 條修正立法理由說明例示販售帳戶予他
      人使用為洗錢類型之一，惟文義解釋為法律解釋之基礎，
      立法理由僅屬眾多解釋方式之一，仍應就法條文字規範目
      的及保護利益具體分析。對於提供金融帳戶提款卡及密碼
      供他人使用者，已失去對該帳戶之實際管領使用權限，雖
      有特定犯罪之被害人匯入款項，此時之金流仍屬透明易查
      ，形式上無從漂白犯罪所得來源，尚未造成金流斷點，而
      待特定犯罪之正犯提領該不法利得，始能切斷金流移動軌
      跡，去化該犯罪所得與特定犯罪之聯結，而由該正犯成立
      一般洗錢罪。故倘非基於正犯之故意，單純提供帳戶提款
      卡、存摺、密碼，而未參與後續領款行為，即無從成立一
      般洗錢罪之共同正犯。再者，一般未進而參與後續提款行
      為而僅係人頭帳戶提供者，與詐欺集團成員通常僅有短暫
      接觸，相識甚淺，甚或未曾謀面，僅是因貪圖一時便利或
      惑於小利而容任他人使用其帳戶，則在無證據證明被告將
      能針對詐騙贓款分取相當報酬或利得，且勢將因提供自己
      帳戶而輕易遭檢警人員查獲之情況下，其主觀上是否有自
      甘揭露出名以掩飾詐欺集團成員遂行取贓目的，使詐欺集
      團成員得隱匿在人頭帳戶之保護傘下之洗錢犯意，尚屬有
      疑。
（二）至最高法院108 年度台上大字第3101號大法庭裁定雖揭示
      ：「如提供金融帳戶之行為人主觀上認識該帳戶可能作為
      對方收受、提領特定犯罪所得使用，對方提領後會產生遮
      斷金流以逃避國家追訴、處罰之效果，仍基於幫助之犯意
      ，提供該帳戶之提款卡及密碼，以利洗錢之實行，應論以
      一般洗錢罪之幫助犯」。然提供金融帳戶之行為人是否成
      立一般洗錢罪之幫助犯，仍應以主觀上有無認識為斷。近
      年來詐欺事件恆傳，政府機關為防止民眾遭到詐欺集團成
      員矇騙致生損害，透過各種宣傳途徑，經常灌輸民眾當前
      詐欺集團慣用手法，避免民眾上當。其中借用他人之金融
      帳戶，作為詐欺集團向被害人取得錢財之工具，一般智慮
      健全者大都能理解知曉，並提高防範不任意將個人金融帳
      戶交付他人，避免遭到詐欺集團利用其金融帳戶資為詐欺
      取財工具，此部分之幫助行為，在於詐欺集團利用金融帳
      戶取信被害人，認為係與願意提供真實帳戶之人進行交易
      ，而與詐欺行為之助成具直接關聯性。然而，「洗錢」為
      專業用語，涉及複雜之金融及法律概念，一般民眾通常無
      法充分理解「洗錢」之概念及範疇，況且行為人提供金融
      帳戶後，得否助成洗錢行為之遂行，端視後續詐欺集團成
      員處理款項之方式而有不同，除非行為人提供金融帳戶時
      ，已對詐欺集團成員提領現金後，將以層層轉交方式造成
      金流斷點等節有高度認識，始可認其所為與一般洗錢罪具
      有直接關聯性之幫助行為。從而，一般民眾提供金融帳戶
      之存摺、提款卡、密碼予不熟識之人，其主觀上或可預見
      詐欺集團可能會利用該金融帳戶作為詐欺取財工具，而存
      有幫助詐騙者遂行詐欺犯罪之不確定故意，但若謂不問情
      節均認提供金融帳戶者，主觀上已認識該帳戶可能作為對
      方收受、提領特定犯罪所得使用，且對方提領後會產生遮
      斷金流以逃避國家追訴、處罰之效果，即係將幫助詐欺行
      為與幫助洗錢行為之主觀犯意等同視之，故除非各別個案
      中有證據得證明被告對提供帳戶之行為確有協助「掩飾、
      隱匿特定犯罪所得」之故意或未必故意（例如被告曾涉相
      類案件而遭檢警偵辦、法院審理或曾為相類案件之被害人
      、告訴人、輔佐人等關係人，或曾就讀金融相關科系或曾
      從事金融業、金融風險管理等特殊之學經歷）外，自無法
      遽加論以較重之幫助洗錢罪。
（三）被告固將其申辦之金融帳戶提供予他人，惟依現存卷證無
      法證明被告實際提領該帳戶內被害人所匯款項，有掩飾、
      隱匿犯罪所得，營造合法來源之外觀，使金錢來源無法追
      溯之行為。再者，本案係被告以外之人施行詐術後，利用
      被告提供之金融帳戶，要求被害人將金錢直接匯入該帳戶
      ，屬於詐欺正犯之犯罪手段，並非詐欺正犯取得財物後，
      自行或另由被告掩飾、隱匿詐欺所得。況詐欺取財之犯罪
      型態甚多，被告所能預見或可得預見者僅止於其提供之帳
      戶乃係供被害人匯入款項所用，甚難就詐欺集團人員多寡
      、具體訛詐手段、是否層轉犯罪所得，或將所得來源合法
      化以產生金流斷點有所認識。本案復無證據證明被告知悉
      提領其帳戶內贓款之人，有無再轉交其他共犯以遮斷金流
      ，抑或逕為提領花用。是被告雖將金融帳戶輾轉提供予詐
      欺集團使用，僅得認其基於縱若有人持以作為犯罪工具亦
      無違反其本意之不確定幫助詐欺犯意；至於取得上開帳戶
      之詐欺集團成員，除自帳戶提領款項以取得犯罪所得外，
      客觀上是否尚有洗錢防制法第2 條第2 款所示洗錢行為？
      被告提供上揭帳戶之同時，主觀上對於該詐欺集團有遮斷
      金流效果之洗錢行為是否有認識？檢察官均未能提出事證
      證明被告主觀上有何掩飾、隱匿犯罪所得之犯意，或就幫
      助洗錢有所認識或預見，自不能僅因被告提供金融帳戶之
      行為，遽論以洗錢或幫助洗錢之罪責。從而，原審就洗錢
      罪嫌部分不另為無罪之諭知，亦未論以幫助洗錢罪名，並
      無違誤。
（四）量刑之輕重，係屬事實審法院得依職權自由裁量之事項，
      苟於量刑時，已依行為人之責任為基礎，並斟酌刑法第57
      條各款所列情狀，而未逾越法定範圍，又未濫用其職權，
      即不得遽指為違法；在同一犯罪事實與情節，如別無其他
      加重或減輕之原因，下級審法院量定之刑，亦無過重或失
      輕之不當情形，則上級審法院對下級審法院之職權行使，
      原則上應予尊重（最高法院72年台上字第6696號判例、85
      年度台上字第2446號判決意旨參照）。準此，法官量刑，
      如非有上揭明顯違法情事，自不得擅加指摘其違法或不當
      。查本件原審已審酌被告明知其提供金融帳戶相關資料予
      詐欺集團不法使用，不僅助長社會詐欺財產犯罪之風氣，
      致無辜民眾受騙而受有財產上損害，擾亂金融交易往來秩
      序，危害社會正常交易安全，更造成執法機關不易查緝犯
      罪行為人之真實身分，增加被害人求償上之困難，實無可
      取；兼衡被告犯後尚能坦承犯行，且已與告訴人達成和解
      ，及被告之智識程度為高中畢業、從事居家拆除工作、每
      月收入約2 萬8,000 元等節，暨所蒙受財產損失之程度、
      犯罪動機、目的、手段、情節等一切情狀，量處上揭刑度
      ，核原審所量處之刑與被告之犯罪情節非顯不相當，亦未
      逾越客觀上之適當性、相當性及必要性之比例原則，量刑
      尚屬妥適，無裁量濫用之情事。
四、綜上所述，原審認事用法有據，量刑尚屬妥適，檢察官上訴
    請求撤銷原判決，即無理由，應予駁回。
五、被告經本院合法傳喚，無正當理由而未到庭，是依刑事訴訟
    法第455 條之1 第3 項準用同法第371 條之規定，不待其陳
    述，逕為一造辯論判決。
據上論斷，應依刑事訴訟法第455 條之1 第1 項、第3 項、第36
8 條、第371 條、第373 條，判決如主文。
本案經檢察官董諭提起公訴，檢察官陳玟君到庭執行職務。
中    華    民    國   110    年    11    月    4     日
                  刑事第十庭    審判長法  官   林大鈞
                                      法  官   徐漢堂
                                      法  官   洪瑋嬬
以上正本證明與原本無異。
不得上訴。
                                      書記官  劉慈萱
中    華    民    國   110    年    11    月    4     日
　
　
附件
臺灣桃園地方法院刑事簡易判決         109年度金簡字第35號
公  訴  人  臺灣桃園地方檢察署檢察官
被      告  陳囿霖  男  （民國00年00月00日生）
                    身分證統一編號：Z000000000號
                    住桃園市○○區○○街000巷0號
上列被告因詐欺案件，經檢察官提起公訴（109 年度偵字第0000
0 號），被告於本院準備程序進行中，就被訴事實為有罪之陳述
，經本院告知簡易審判程序意旨，並聽取當事人之意見後，本院
合議庭裁定依簡易審判程序審理，判決如下：
    主  文
陳囿霖幫助犯詐欺取財罪，處拘役貳拾日，如易科罰金，以新臺
幣壹仟元折算壹日。
    事實及理由
一、陳囿霖明知金融機構帳戶存摺、金融卡、密碼係供自己使用
    之重要理財工具，關係個人財產、信用之表徵，並可預見不
    熟識之人倘以各種理由取得帳戶，帳戶恐遭犯罪集團利用作
    為詐欺取財轉帳匯款等犯罪工具，卻仍基於縱有人以其所交
    付之金融帳戶實施詐欺犯罪，亦不違反其本意之幫助詐欺不
    確定故意，於民國108 年11月14日中午12時10分許，在桃園
    市中壢區南園二路之統一超商，將其申辦之聯邦商業銀行股
    份有限公司帳號000000000000號帳戶（下稱聯邦銀行帳戶）
    之金融卡密碼依真實姓名年籍不詳之詐欺集團成年成員指示
    更改為112233，並將前開帳戶之存摺、金融卡寄予真實姓名
    年籍不詳之詐欺集團成年成員。嗣上開詐欺集團成員取得陳
    囿霖所交付上開聯邦銀行帳戶之存摺、金融卡後，即與其所
    屬之詐欺集團其他成員共同意圖為自己不法所有，基於詐欺
    取財之犯意聯絡，先由詐欺集團成員於108 年11月30日下午
    4 時27分許，致電黃秀玲，佯稱為「一起買水果」之業者，
    因資訊系統故障需黃秀玲提供交易明細，嗣又再次致電黃秀
    玲，自稱為台新銀行人員，因系統錯誤需操作自動櫃員機進
    行轉帳，致黃秀玲陷於錯誤，遂於同日下午5 時10分、下午
    5 時12分許，依指示匯款新臺幣（下同）4 萬9,987 元、4
    萬9,987 元至上開聯邦銀行帳戶，旋遭提領一空。嗣經黃秀
    玲察覺有異，經發覺受騙，報警處理而循線查獲上情。案經
    黃秀玲訴由臺北市政府警察局北投分局函轉桃園市政府警察
    局桃園分局移送臺灣桃園地方檢察署偵查起訴後復改行簡易
    判決處刑。
二、上揭犯罪事實，業據被告陳囿霖於本院準備程序中坦承不諱
    （見本院金訴卷第52頁至第54頁），核與證人即告訴人黃秀
    玲於警詢時之指訴相符（見偵卷第21頁至第23頁），並有臺
    外幣交易明細查詢、聯邦銀行帳戶存摺存款明細表及通訊軟
    體LINE對話紀錄在卷可稽（見偵查卷第35頁、第39頁至第48
    頁、第79頁至第86頁）被告上開自白與事實相符，堪以採信
    。本案事證明確，被告犯行堪予認定，應依法論科。
三、論罪科刑：
 ㈠ 按刑法上之幫助犯，係對於犯罪與正犯有共同之認識，而以
    幫助之意思，對於正犯資以助力，而未參與實施犯罪之行為
    者而言（最高法院88年度台上字第1270號判決意旨參照）。
    故如未參與實施犯罪構成要件之行為，且係出於幫助之意思
    提供助力，即屬幫助犯。查被告提供上揭帳戶之存摺、金融
    卡及密碼予他人使用，使前揭詐欺集團成員於向告訴人詐騙
    財物後，得以使用上開帳戶為匯款工具，致告訴人匯款至被
    告之上揭帳戶內，而遂行詐欺取財之犯行，顯係參與詐欺取
    財構成要件以外之行為，而對該詐騙集團遂行詐欺取財犯行
    資以助力。故核被告所為，係犯刑法第30條第1 項及刑法第
    339 條第1 項之幫助詐欺取財罪。
 ㈡ 被告以幫助之意思，參與構成要件以外之行為，為幫助犯，
    其所犯情節較正犯輕微，爰依刑法第30條第2 項之規定，依
    正犯之刑減輕之。
 ㈢ 爰以行為人責任為基礎，審酌被告明知其提供金融帳戶相關
    資料予詐欺集團不法使用，不僅助長社會詐欺財產犯罪之風
    氣，致無辜民眾受騙而受有財產上損害，擾亂金融交易往來
    秩序，危害社會正常交易安全，更造成執法機關不易查緝犯
    罪行為人之真實身分，增加被害人求償上之困難，實無可取
    ；兼衡被告犯後尚能坦承犯行，且已與告訴人達成和解乙節
    ，此有本院調解筆錄在卷可查；另參酌被告之智識程度為高
    中畢業、從事居家拆除工作、每月收入約2 萬8,000 元等節
    ，暨所蒙受財產損失之程度、犯罪動機、目的、手段、情節
    等一切情狀，量處如主文所示之刑，並諭知易科罰金之折算
    標準，以示懲儆。
 ㈣ 查被告已將其所有且供本案犯行所用之上開帳戶之存摺、金
    融卡交付詐騙集團成員，且未扣案，是否仍屬被告所有及是
    否尚存在均有未明，且上開物品單獨存在不具刑法上之非難
    性，倘予追徵，除另使刑事執行程序開啟之外，對於被告犯
    罪行為之不法、罪責評價並無影響，且就沒收制度所欲達成
    之社會防衛目的亦無任何助益，欠缺刑法上重要性，是本院
    認上開物品均無沒收或追徵之必要，爰依刑法第38條之2 第
    2 項規定，均不予宣告沒收。此外，依卷內證據亦無從認定
    被告有何因提供帳戶而取得對價之情形，則被告既無任何犯
    罪所得，自毋庸宣告沒收。
四、不另為無罪之諭知部分：
 ㈠ 公訴意旨雖認被告上開所為，亦構成洗錢防制法第2 條第2
    款所定之洗錢行為，而犯同法第14條第1 項之洗錢罪嫌。
 ㈡ 洗錢防制法之洗錢罪成立，須行為人在客觀上有掩飾或隱匿
    自己或掩飾、收受、搬運、寄藏、故買或牙保他人因重大犯
    罪所得財產或財產上利益之具體作為，主觀上具有掩飾或隱
    匿其財產或利益來源與犯罪之關聯性，使其來源形式上合法
    化，以逃避國家追訴、處罰之犯罪意思，始克相當。又洗錢
    罪保護之法益，學者通說採「國家司法任務說」，如為他人
    洗錢，而上游犯罪係單純財產犯罪時，兼採「妨害犯罪被害
    人合法權利返還說」，亦即洗錢係犯罪行為人將自己或他人
    犯罪所得加以漂白之行為，主要在妨害國家司法對重大犯罪
    之追訴及處罰。且洗錢防制法之制定，旨在防止特定重大犯
    罪不法所得之資金或財產，藉由洗錢行為，諸如經由各種金
    融機關或其他交易管道，轉換成為合法來源之資金或財產，
    切斷資金與當初犯罪行為之關連性，隱匿犯罪行為或該資金
    不法來源或本質，使偵查機關無法藉由資金之流向追查犯罪
    行為人，其所保護之法益為國家對特定重大犯罪之追訴及處
    罰。再者，洗錢行為係指行為人為掩飾或隱匿自己重大犯罪
    所得財物或財產上之利益（洗錢防制法第2 條第1 款），或
    行為人掩飾、收受、搬運、寄藏、故買或牙保他人因重大犯
    罪所得財物或財產上之利益（同法第2 條第2 款）。除利用
    不知情之合法管道（如金融機關）為之外，其他使所得財物
    或利益之來源合法化，或改變該財物或利益之本質，以避免
    追訴處罰之掩飾、藏匿犯特定重大犯罪所得財產或利益之行
    為均屬之。若非先有犯罪所得或利益，再加以掩飾或隱匿，
    而係取得犯罪所得或利益之犯罪手段，或未合法化犯罪所得
    或利益之來源，而能一目瞭然來源之不法性，即非洗錢防制
    法所規範之對象。且後階段之洗錢犯罪，行為人必須主觀上
    就所欲掩飾或隱匿之不法所得係源於「特定犯罪」即應有所
    認知，並有積極為掩飾、隱匿該特定犯罪所得之客觀行為，
    始屬洗錢罪所欲處罰之範疇，否則即與該罪所欲保障之目的
    顯不相當。
 ㈢ 本件情形，被告係提供其金融帳戶，並以此收取詐欺款項之
    用，於告訴人受騙上當而按指示匯付款項至前開帳戶後，再
    由該詐騙集團成員將詐騙所得款項領出。依此，足認被告所
    為係某詐騙集團為獲取上揭詐欺所得之手段，屬詐欺取財犯
    行不可或缺之部分，可一目瞭然該匯入款項之不法性質，並
    非藉由該等手法，使詐欺犯行之不法內涵因告訴人匯款至該
    帳戶、詐欺集團成員提領款項之行為流程，而將該款項轉換
    為合法來源之資金或財產，亦無切斷偵查機關查詢該帳戶內
    款項之匯入及提領情形，並不妨礙追查其他詐欺集團成員犯
    行。此外，被告亦無為其他掩飾、隱匿該詐欺所得之「洗白
    」行為，揆諸前開說明意旨，自不另構成違反洗錢防制法之
    罪行。是綜上各情，被告上述行為不足以使贓款來源合法化
    ，亦難認被告另有逃避或妨礙所犯重大犯罪之追查或處罰之
    犯意，被告此部分所為，尚難認已該當於洗錢防制法第2 條
    之構成要件，自不成立洗錢罪，惟因檢察官認此部分與上開
    被告經諭知有罪部分，具有想像競合犯之裁判一罪關係，爰
    不另為無罪之諭知。
 ㈣ 至於被告上開提供帳戶存摺、金融卡及密碼之行為，是否構
    成幫助洗錢之行為，應觀諸提供金融帳戶之行為人主觀上是
    否認識該帳戶可能作為對方收受、提領特定犯罪所得使用，
    對方提領後會產生遮斷金流以逃避國家追訴、處罰之效果，
    仍基於幫助之犯意，提供該帳戶之提款卡及密碼，以利洗錢
    之實行，亦即提供帳戶之人主觀上須具備「提供帳戶」及「
    帳戶有助洗錢」之雙重故意，始能認定提供帳戶之人該當洗
    錢罪之幫助犯，倘若行為人主觀上雖知悉提供帳戶，但並未
    意識其提供帳戶之行為將有助於洗錢，自仍不符合幫助洗錢
    之行為，本件被告雖提供聯邦銀行帳戶之存摺、金融卡及密
    碼予真實姓名年籍不詳之人，並可預見其提供帳戶之行為將
    幫助詐欺集團詐欺他人，惟觀諸卷內事證，既無法證明被告
    係該詐欺集團成員，亦難認定被告提供帳戶當下得以瞭解該
    詐欺集團之成員分工，或得以知悉或預見詐欺集團成員後續
    對詐欺款項之處理方式為何，既無法認定被告於提供帳戶之
    際，即知悉將會幫助集團產生隱匿犯罪所得、製造斷點之效
    果，自亦無法論被告構成幫助洗錢罪，併此敘明。
五、依刑事訴訟法第449 條第2 項、第3 項，逕以簡易判決處刑
    如主文。
六、如不服本判決，得於判決書送達之翌日起20日內，以書狀敘
    述理由，向本庭提出上訴。
本案經檢察官董諭提起公訴，檢察官陳建勳到庭執行職務。
中    華    民    國  110     年    4     月    30    日
                  刑事第八庭    法  官  徐雍甯
以上正本證明與原本無異
如不服本判決，應於判決送達後20日內，向本院提出上訴狀。
                                書記官  楊宇國
中    華    民    國   110    年    4     月    30    日
附錄本案論罪科刑法條：
中華民國刑法第339條
意圖為自己或第三人不法之所有，以詐術使人將本人或第三人之
物交付者，處五年以下有期徒刑、拘役或科或併科五十萬元以下
罰金。
以前項方法得財產上不法之利益或使第三人得之者，亦同。
前二項之未遂犯罰之。
中華民國刑法第30條
（幫助犯及其處罰）
幫助他人實行犯罪行為者，為幫助犯。雖他人不知幫助之情者，
亦同。
幫助犯之處罰，得按正犯之刑減輕之。